臺灣高雄地方法院刑事判決　　　　　　 96年度簡上字第777號
上　訴　人　臺灣高雄地方法院檢察署檢察官
被　　　告　甲○○
上列上訴人因被告詐欺案件，不服本院高雄簡易庭96年度簡字第
3078號中華民國96年6 月26日第一審判決（聲請簡易判決處刑書
案號：臺灣高雄地方法院檢察署96年度偵緝字第1474號），提起
上訴，本院管轄之第二審合議庭判決如下：
    主  文
原判決撤銷。
甲○○幫助意圖為自己不法之所有，以詐術使人將本人之物交付
，累犯，處有期徒刑肆月，減為有期徒刑貳月，如易科罰金，以
銀元參佰元即新臺幣玖佰元折算壹日。
    事  實
一、甲○○前於民國90年間因竊盜案件，經本院以90年雄簡字第
    561 號判決判處有期徒刑5 月確定，甫於91年4 月1 日執行
    完畢。其雖可預見任意將所有之金融機構帳戶交付於人，足
    供他人用為詐欺等犯罪後收受被害人匯款，以遂其掩飾或隱
    匿犯罪所得財物目的之工具，竟以前開結果之發生亦不違其
    本意之幫助詐欺犯意，於91年7 月1 日，基於幫助他人犯罪
    之犯意，前往誠泰銀行開立帳號00000000 0000 號帳戶，隨
    後於不詳時間、地點將上揭帳戶之存摺、提款卡及密碼，交
    付予某詐騙集團之姓名年籍不詳成員，供其用以詐欺不特定
    人之錢財。乙○○於91年6 月21日間收到由台南市○○路
    1230號寄出署名「威新科技股份有限公司」（下稱威新公司
    ）所辦刮刮樂中獎新台幣（下同）100 萬元之通知後隨即多
    次撥打詐騙集團電話，嗣於91年7 月間1 名自稱係「康隆外
    商財務公司會長顏清福」之男子在電話中，向乙○○佯稱：
    你抽中投資香港六合彩金5,700 萬元，請將抽成佣金420 萬
    元匯入其助理許啟正（業由檢察官另行聲請簡易判決處刑）
    、甲○○、黃志順（由檢察官另行偵辦）之帳戶內，乙○○
    因此陷於錯誤，分別匯款至該男子指定之帳戶內，其中130
    萬元於91年7 月15日匯入甲○○之上開誠泰銀行帳戶內，詎
    事後乙○○以電話聯絡辦理領獎事宜，對方均藉故拖延，嗣
    即失去聯絡，乙○○始知受騙乃報警處理而循線查知上情。
二、案經乙○○訴請臺灣高雄地方法院檢察署檢察官偵查起訴。
    理  由
壹、程序部分：
一、按被告於第二審經合法傳喚，無正當之理由不到庭者，得不
    待其陳述，逕行判決，刑事訴訟法第371 條定有明文。次按
    對於簡易判決處刑不服而上訴者，得準用上開規定，此觀諸
    刑事訴訟法第455 條之1 第3 項之規定自明。本件被告甲○
    ○經本院合法傳喚後，無正當理由未到庭，此有本院送達回
    證、刑事報到單在卷可稽，爰不待其陳述而為一造辯論判決
    ，合先敘明。
二、按被告以外之人（包括證人、鑑定人、告訴人、被害人及共
    同被告等）於審判外之陳述雖不符刑事訴訟法第159 條之1
    至之4 等4 條之規定，而經當事人於審判程序同意作為證據
    者，法院審酌該言詞陳述或書面陳述作成時之情況，認為適
    當者，亦得為證據；當事人、代理人或辯護人於法院調查證
    據時，知有第159 條第1 項不得為證據之情形，而未於言詞
    辯論終結前聲明異議者，視為有前項之同意，刑事訴訟法第
    159 條之5 定有明文。按證人即告訴人乙○○曾於警詢、偵
    訊中為陳述，其性質雖屬傳聞證據，查無符合同法第159 條
    之1 至之4 等前4 條之情形，且渠所為之上開警詢、偵訊筆
    錄內容，被告、檢察官於本件言詞辯論終結前並未聲明異議
    ，本院審酌上開筆錄作成時，並無不當取供之情形，且距離
    案發時間較近，記憶較為清晰，認為以之作為本案之證據亦
    屬適當，是證人即告訴人乙○○警詢、偵訊中之陳述自具有
    證據能力。
貳、實體部分：
一、被告甲○○於偵查（96偵緝1474卷第18頁）及本院準備程序
    時（本院96年9 月3 日準備程序筆錄）均坦承本件幫助詐欺
    取財犯行，核與證人即告訴人乙○○之警詢（94年3 月26日
    警詢筆錄）、偵訊中（94他5857卷第10、11頁）之指述相符
    ，復有誠泰銀行存摺存款業務往來約定書影本1 份、誠泰銀
    行光碟歷史交易檔資料1 份、基隆市第一信用合作社匯款存
    查單影本1 紙（警卷第41至45頁、94發查428 卷第18頁）為
    證。本件事證明確，被告犯行堪以認定，應予依法論科。
二、又按行為後法律有變更者，適用行為時之法律。但行為後之
    法律有利於行為人者，適用最有利於行為人之法律，刑法第
    2 條第1 項定有明文。另於比較時應就罪刑有關之共犯、未
    遂犯、想像競合犯、牽連犯、連續犯、結合犯，以及累犯加
    重、自首減輕暨其他法定加減原因（如身分加減）與加減比
    例等一切情形，本於統一性及整體性原則，綜其全部罪刑之
    結果而為比較。又新法第2條 第1 項之規定，係規範行為後
    「法律變更」所生新舊法比較適用之準據法。故如新舊法處
    罰之輕重相同（無有利、不利情形，如刑法第30條之文字修
    正、第55條但書、第59條實務見解之明文化、第26條未遂犯
    得減輕其刑之規定移列第25條等），即無比較適用之問題，
    非此條所指之法律有變更，即無本條之適用，應依一般法律
    適用原則，適用裁判時法（最高法院民國95年5 月23日第8
    次刑事庭會議、95年11月7 日刑事庭會議決議意旨參照）。
    茲就本件新舊法比較結果說明如下：(一)修正刑法係自95年7
    月1 日起施行，在此之前，刑法分則編有關罰金刑之貨幣單
    位係銀元；且依刑法分則編應處罰金者，應適用罰金罰鍰提
    高標準條例第1 條、第4 條之規定，亦即應按各該具體條文
    制定或修正之時間先後，定其提高之倍數。惟被告行為後，
    刑法施行法增訂第1 之1 條，於95年6 月14日經總統公布，
    並自同年7 月1 日起施行；該條規定：「中華民國94年1 月
    7 日刑法修正施行後，刑法分則編所定罰金之貨幣單位為新
    臺幣。94年1 月7 日刑法修正時，刑法分則編未修正之條文
    定有罰金者，自94年1 月7 日刑法修正施行後，就其所定數
    額提高為30倍。但72年6 月26日至94年1 月7 日新增或修正
    之條文，就其所定數額提高為3 倍」。亦即自95年7 月1 日
    起，刑法分則編所定罰金之貨幣單位，由原來之銀元改為新
    臺幣；且94年1 月7 日刑法修正時，刑法分則編未修正之條
    文定有罰金者，自95年7 月1 日起，有關罰金之數額提高為
    30倍。查刑法339 條第1 項之罪有罰金刑之處罰，且自24年
    7 月1 日施行後即未再修正，依增訂刑法施行法第1 之1 條
    之規定，其罰金以新臺幣為單位，數額應提高30倍。此規定
    因屬前揭罰金罰鍰提高標準條例第1 條但書所稱之「法律已
    依一定比率規定罰金或罰鍰之數額或倍數」，自應優先適用
    ，另修正後刑法第33條第5 款亦已將罰金刑調整為新臺幣
    1,000 元以上，以百元計算，故依前述標準換算後，上開法
    條之罰金刑度部分已變更為「新臺幣30,0 00 元以下，新臺
    幣1,000 元以上」，然依被告行為時之刑罰法律，即罰金罰
    鍰提高標準條例第1 條前段及修正前刑法第33條第5 款規定
    之罰金最低額銀元1 元計算，上開法條之罰金刑最高為銀元
    1,000 元，最低額為銀元1 元，若換算為新臺幣，最高額雖
    與新法同為新臺幣30,000元，然最低額僅為新臺幣3 元。因
    此，比較上述修正前、後之刑罰法律，自以被告行為時關於
    科處罰金刑之法律較有利於被告。(二)另刑法第41條第1 項前
    段有關易科罰金折算標準之規定，95年7 月1 日起施行之新
    刑法修正為：「犯最重本刑為五年以下有期徒刑以下之刑之
    罪，而受六個月以下有期徒刑或拘役之宣告者，得以新臺幣
    一千元、二千元或三千元折算一日，易科罰金」，而依修正
    前同條項（「得以銀元一元以上三元以下折算一日，易科罰
    金」）及修正前罰金罰鍰提高標準條例第2條 （現已刪除）
    規定，就其原定數額提高為100 倍折算1 日，則係以銀元
    100 元至300 元折算1 日，經折算為新臺幣幣值後，以新臺
    幣300 元至900 元折算1 日。是比較修正前後之易科罰金折
    算標準，自以行為時即修正前之規定，較有利於被告。(三)刑
    法第30條關於幫助犯之規定：刑法第30條之部分雖已修正施
    行，然修正前刑法第30條係規定：「幫助他人實行犯罪行為
    者，為幫助犯。雖他人不知幫助之情者，亦同。幫助犯之處
    罰，得按正犯之刑減輕之」，而修正後之刑法第30條則規定
    ：「幫助他人犯罪者，為從犯。雖他人不知幫助之情者，亦
    同。從犯之處罰，得按正犯之刑減輕之」，主要係用語上之
    修正，關於刑罰加重之規定並無變更，應不生新舊法比較之
    問題，應逕適用裁判時有效之規範，即修正後刑法第30條之
    規定。(四)再者，前開修正施行之刑法之第47條關於累犯之規
    定亦有修正，將原規定：「受有期徒刑之執行完畢，或受無
    期徒刑或有期徒刑一部之執行而赦免後，5 年以內再犯有期
    徒刑以上之罪者，為累犯，加重本刑至二分之一」，修正為
    第47條第1 項：「受徒刑之執行完畢，或一部之執行而赦免
    後，5 年以內故意再犯有期徒刑以上之罪者，為累犯，加重
    本刑至二分之一」。本件被告前於90年間因竊盜案件，經本
    院以90年雄簡字第561 號判決判處有期徒刑5 月確定，甫於
    91年4 月1 日執行完畢，5 年內故意再犯本件有期徒刑之罪
    ，不論依修正前之刑法第47條，或修正後之刑法第47條第1
    項之規定，均構成累犯，對被告而言並無有利或不利之情形
    ，自不生新舊法比較之問題，應逕依修正後之刑法第47條第
    1 項，論以累犯。
三、按刑法上之幫助犯，係對於犯罪與正犯有共同之認識，而以
    幫助之意思，對於正犯資以助力，而未參與實施犯罪之行為
    者而言（最高法院75年度台上字第1509號、84年度台上字第
    5998號、88年度台上字第1270號判決參照）；是以如未參與
    實施犯罪構成要件之行為，且係出於幫助之意思提供助力，
    即屬幫助犯，而非共同正犯。本案被告雖提供其誠泰銀行帳
    戶之存摺、提款卡及密碼，供詐欺集團作為詐欺取財匯款使
    用，惟被告單純提供帳戶供人使用之行為，並不等同於向被
    害人施以欺罔之詐術行為，且亦無證據證明被告有參與詐欺
    取財犯行之構成要件行為，是被告上開所為，顯係對於詐欺
    集團成員遂行詐欺取財犯行，資以助力，參照前述說明，自
    應論以幫助犯，而非共同正犯。核被告所為，係犯刑法第30
    條第1 項、第339 條第1 項之幫助詐欺取財罪。被告前於90
    年間因竊盜案件，經本院以90年雄簡字第561 號判決判處有
    期徒刑5 月確定，甫於91年4 月1 日執行完畢，其於5 年內
    故意再犯本件有期徒刑之罪，為累犯，應依刑法第47條第1
    項規定加重其刑。又被告以1 行為交付上開誠泰銀行帳戶之
    存摺、提款卡及密碼供詐欺集團使用，僅係出於1 個幫助詐
    欺取財之犯意為之，應僅論以1 個幫助犯。又被告係幫助犯
    ，爰依刑法第30條第2 項之規定，按正犯之刑減輕之。再者
    ，本件被告之刑同有加重及減輕之情，應依刑法第71條第1
    項規定，先加後減。
四、原審以被告犯罪事證明確，予以論罪科刑，固非無見。惟查
    ：(一)自稱「康隆外商財務公司會長顏清福」之男子在電話中
    向告訴人佯稱：你抽中投資香港六合彩金5,700 萬元，請將
    抽成佣金420 萬元匯入其助理許啟正、甲○○、黃志順之帳
    戶內等語之時間為91年7 月間，而非91年6 月21日，原判決
    認係91年6 月21日，尚有未洽；(二)又被告犯罪時間係在96
    年4 月24日以前，且非中華民國96年犯罪減刑條例第3 條所
    列不予減刑之情形，應依該條例第2 條第1 項第3 款規定，
    減其刑期2 分之1 ，而該條例自96年7 月16日始施行，原審
    未及審酌適用該條例，亦有未合。公訴人上訴意旨指摘原判
    決量刑過輕，雖無理由，惟原判決既有上開可議之處，自應
    由本院將原判決撤銷改判。
五、爰審酌被告本身雖未實際參與詐欺取財犯行，但其提供帳戶
    供不法犯罪集團使用，不僅造成執法機關不易查緝犯罪行為
    人，嚴重危害社會治安，助長社會犯罪風氣，更造成告訴人
    求償上之困難，惡性非輕。然犯後坦承犯行，犯後態度尚佳
    ，並慮及告訴人損失非輕等一切情狀，仍如原判決量處有期
    徒刑4 月。又被告本件犯罪時間，係在96年4 月24日以前，
    依中華民國96年罪犯減刑條例第2 條第1 項第3 款規定，爰
    減刑為有期徒刑2 月，並依修正前刑法第41條第1 項前段規
    定諭知易科罰金之標準。至於被告所交付之帳戶存摺、提款
    卡及密碼等，雖係供犯罪或預備供犯罪所用之物，然既已交
    付詐欺集團使用，顯已移轉其所有權予該等人，而非被告所
    有，且均非違禁物，亦無證據足資證明係屬應沒收之物，又
    因幫助犯不適用責任共同之原則，對正犯所有供犯罪所用或
    因犯罪所得之物，勿庸併為沒收之宣告（最高法院88年度台
    上字第6234號判決參照），爰不為沒收之宣告，附此敘明。
六、據上論斷，應依刑事訴訟法第455 條之1 第1 項、第3 項、
    第36 9條第1 項前段、第364 條、第371 條、299 條第1 項
    前段，刑法第30條第1 項前段、第2 項、第47條第1 項、第
    339 條第1 項、修正前刑法第41條第1 項前段，刑法施行法
    第1 條之1 、廢止前罰金罰鍰提高標準條例第2 條前段，中
    華民國96年罪犯減刑條例第2 條第1 項第3 款、第7 條，判
    決如主文。
本案經檢察官陳俊秀到庭執行職務。
中　　華　　民　　國　　96　　年　　9 　　月　　28　　日
                  刑事第八庭    審判長法　官  李璧君
                                      法  官  陳振嘉
                                      法  官  曾仁勇
以上正本證明與原本無異。
本件不得上訴。
中　　華　　民　　國　　96　　年　　9 　　月　　28　　日
                                      書記官  王治華
本件論罪科刑法條：
刑法第339條
意圖為自己或第三人不法之所有，以詐術使人將本人或第三人之
物交付者，處5 年以下有期徒刑、拘役或科或併科1 千元以下罰
金。
以前項方法得財產上不法之利益或使第三人得之者，亦同。
前二項之未遂犯罰之。
